【裁判字號】    89,自,8
【裁判日期】    900629
【裁判案由】    詐欺等
【裁判全文】
臺灣雲林地方法院刑事判決                              八十九年度自字第八號
    自 訴 人  庚○○
    代 理 人  甲○○
    被    告  乙○○
              丙○○
              午○○
              辛○○
右列被告因詐欺案件，經自訴人提起自訴，本院判決如左：
    主  文
乙○○、丙○○、午○○、辛○○均無罪。
    理  由
一、自訴意旨略以：自訴人於民國（下同）八十四年七月三十日，以坐落雲林縣莿桐
    鄉○○○段一七四之五號土地，與被告丙○○、午○○訂立合建房屋契約，約定
    於八十四年十月三十日前向主管機關申請建築執照並開工建築，且上開工程依約
    定應於八十六年三月十四日完工。惟被告丙○○、午○○其後因資力不足而不能
    如期完成上開工程，再經案外人壬○○○、莊學政及被告辛○○等人居間仲介被
    告乙○○承受被告丙○○、午○○上開建築工程，而由被告乙○○、丙○○、午
    ○○與自訴人，於八十七年五月十日再次訂立「合建房屋同意書」，重新約定上
    開建築工程應於八十八年六月二十六日完工，惟經自訴人查證，被告乙○○、丙○○、午○○竟將其等分得之五棟房屋（編號Ａ1至Ａ5）之原始起造人登記為卯
    ○○（編號Ａ1）、寅○○（編號Ａ2）、丁○○（編號Ａ3）、辰○○及戊○○
    （編號Ａ4）、己○○及丑○○（編號Ａ5）等人，而非登記為被告乙○○、丙○○、午○○等人，且上開工程迄今尚未完工交屋，足見被告乙○○、丙○○、午
    ○○三人明知其等資力不足，卻又擅自以第三人名義起造，其等顯然有詐欺之惡
    意。又被告乙○○於八十八年二月十七日，已將同地段大埔尾一七四之二六號之
    完工房屋先行賣予案外人卯○○，並由卯○○向萬泰商業銀行設定抵押貸款新台
    幣（下同）三百六十萬元；另同地段大埔尾段一七四之二五號已完工房屋，亦於
    八十八年二月十七日由被告乙○○賣予寅○○，並由寅○○向台灣土地銀行設定
    抵押，貸款四百八十萬元，則上開售出之金額及貸得之金額共一千二百五十萬元
    已為被告乙○○、丙○○、午○○所朋分，益證被告等確有詐欺之情事。又依自
    訴人與被告乙○○、丙○○、午○○於八十七年五月十日訂立「合建房屋同意書
    」第四條規定，結構體完成時被告乙○○等應當面通知自訴人，自訴人接獲通知
    後七日內，即將土地所有權狀、印鑑證明、印鑑章、身分證明等文件，提供給代
    書即被告辛○○，以便將編號Ａ1至Ａ5之土地分割給被告乙○○、丙○○、午○○，上開被告三人並應將該過戶文件等資料留存在被告辛○○代書事務所，以便
    日後於期限內無法完工時，應無條件將上開土地還給自訴人。惟被告乙○○、丙○○、午○○、辛○○明知本案系爭工程結構體尚未完成，竟未通知自訴人即利
    用自訴人留存於被告辛○○事務所之資料將土地過戶登記予第三人。因認被告乙○○、丙○○、午○○涉有詐欺罪嫌，被告乙○○、丙○○、午○○、辛○○涉
    犯偽造文書罪嫌云云。
二、按犯罪事實應依證據認定之，無證據不能推定其犯罪事實，刑事訴訟法第一百五
    十四條定有明文。又刑事訴訟法上所謂認定犯罪事實之證據，係指足以認定被告
    確有犯罪行為之積極證據而言，該項證據自須適合於被告犯罪事實之認定，始得
    採為斷罪資料；被告否認犯罪所持之辯解，縱屬不能成立，仍非有積極證據足以
    證明其犯罪行為，不得遽為有罪之認定；又事實之認定，應憑證據，如未能發現
    有相當證據，或證據不足以證明，自不能以推測或擬制之方法，以為裁判之基礎
    ；認定不利於被告之事實，應依積極證據，苟積極證據不足為不利於被告事實之
    認定時，即應為有利於被告之認定，更不必有何有利之證據，最高法院著有二十
    九年上字第三一０五號、三十年上字第一八三一號、四十年台上字第八六號、三
    十年上字第八一六號判例足資參照。次按刑法第三百三十九條之詐欺罪，係以行
    為人於行為之初，即意圖為自己不法所有為其主觀構成要件，又債務人於債之關
    係成立後，如有債務不履行之情形，在一般社會經驗上可能之原因甚多，縱有遲
    延給付或不為給付之情事，苟無足以認定其在債之關係發生時即有自始故意藉此
    詐財之積極證據，揆諸上開說明，仍不得僅以違反債信之客觀事態，推定債務人
    原有詐欺取財之不法意圖。
三、本件自訴人認被告等涉有右揭罪嫌，無非以上開編號Ａ1至Ａ5房屋起造人登記給
    第三人而非被告乙○○等人；案外人卯○○、寅○○將其買得房屋向銀行貸款，
    及上開房屋售出之價款一千二百五十萬元皆不知去向；被告辛○○未經自訴人同
    意，擅自將自訴人委託其保管之資料交給被告乙○○等人辦理買賣過戶等資為論
    據。據之被告乙○○等皆矢口否認有何詐欺或偽造文書之犯行，被告乙○○辯稱
    ：他接手後才發現本件工程還有其他債務未清，不過他都已經承擔並有在施工，
    只是進度較慢而已等語；被告丙○○辯稱：第一次簽約後因為經濟不景氣而停工
    ，第二次簽約是要原建築案交由乙○○繼續建築，當時約定如果完成工程有剩餘
    時，他才能分得利益，如果賠錢他也認賠等語；被告午○○辯稱：本件工程因為
    無法完成工程，所以讓渡給乙○○承建，他並沒有詐欺之情事等語；被告辛○○
    辯稱：是自訴人將印鑑、權狀等交給她去辦理過戶，她並沒有偽造文書之情形等
    語。
四、經查：
    （一）本件房屋合建案係由自訴人庚○○與其兄弟張檜煌、癸○○提供其等共有
          之雲林縣莿桐鄉○○○段一七四之五號土地，而由被告丙○○、午○○籌
          資興建，並因而向建築主管機關申請取得建築執照，被告丙○○、午○○
          並與庚○○、張檜煌、癸○○於八十四年七月三十日簽訂「合建房屋契約
          書」，並約定興建完成後地主方面可分得上開地段一七四之一七至二一號
          等五間房屋，被告丙○○、午○○則可分得編號Ａ1至Ａ5等五間房屋等情
          ，業據被告丙○○、午○○及自訴人庚○○等於審理中陳述明確，足認被
          告丙○○、午○○於簽訂合建契約之時，確已積極籌劃房屋興建事宜，並
          申領得建築執照，顯非假籍共同興建房屋出售而詐使上開土地所有人提供
          土地甚明。嗣本件被告丙○○、午○○所進行之工程因經營不善，而經上
          開自訴人及土地所有人同意，由被告乙○○、丙○○及午○○共同出資興
          建，雙方並於八十七年五月十日再次簽訂「合建房屋同意書」，由被告沈
          鄉傳承受被告丙○○、午○○原有興建工程等事實，亦據被告乙○○、林
          永箕、午○○及自訴人等陳明在卷，並有各該合建房屋契約書影本、合建
          房屋同意書影本及建築執照影本等在卷可稽，又上開建築工程確已有二棟
          房屋興建完成並出售，其餘則皆已完成主要結構體，此經自訴人於審理中
          陳明，並有現場照片附卷可資佐證，顯見被告丙○○、午○○第一次與自
          訴人簽約，及其後被告乙○○、丙○○、午○○再次與自訴人簽約後，皆
          有施工興建之情形並無施用詐術之情事。
    （二）雖自訴人以被告等所分得之Ａ１至Ａ５五間房屋，其原始起造人皆登記為
          第三人名義而非登記為被告乙○○、丙○○、午○○等三人，認有脫產之
          意圖。惟就上開Ａ１至Ａ５五間房屋之起造人登記為第三人名義之情形，
          被告乙○○陳稱：編號Ａ１房屋是賣給卯○○，所以就直接登記起造人為
          卯○○；編號Ａ２房屋是先由被告午○○之子巳○○承購，後來再轉售張
          荳樺，所以起造人就改為寅○○；編號Ａ３房屋是丙○○、午○○欠莿桐
          鄉農會總幹事二百萬元，就由該總幹事借其朋友丁○○名義登記為起造人
          ；編號Ａ４房屋是因系爭房屋是由戊○○承作的，而戊○○與另一名王先
          生在系爭工程發不出工資時曾各拿一百萬元出來發工資，所以就把起造人
          登記給戊○○；編號Ａ５房屋係因午○○欠己○○四百萬元，所以才把起
          造人登記給己○○等語，核與被告丙○○、午○○於審理中之供述，及證
          人卯○○、寅○○、戊○○、己○○、丁○○、子○○於審理中之證述，
          均相吻合，足認被告乙○○將上開Ａ１至Ａ５五間房屋之起造人登記為第
          三人，確係因買賣或清償所欠債務而為，顯然無脫產之情事。再上開Ａ１
          至Ａ５五間房屋依約定，是由被告等三人所分得，亦與自訴人分得房屋無
          涉，且觀諸現今合建房屋有關建築執照之聲請，其起造人名義或有以承購
          戶、建商、地主名義或三者兼而有之而聲請，是縱然該房屋興建之原始起
          造人名義非建商所有，建商只需於房屋興建完成，及取得使用執照後，依
          約移轉房地所有權予承購戶即可，是尚難以上開Ａ１至Ａ５五間房屋之原
          始起造人非登記為被告等三人，即認其等有意圖脫產之詐欺犯行。
    （三）再自訴人以證人卯○○、寅○○購得上開大埔尾一七四之二六地號、大埔
          尾一七四之二五地號房屋後，分別向萬泰銀行及土地銀行各貸得三百六十
          萬元及四百八十萬元，加上被告三人將上開二棟房屋出售所得一千二百五
          十萬元，已足夠完成自訴人分得之五間房屋，但被告三人仍未能完成上開
          工程，而認其等確涉有詐欺犯行。查證人子○○於審理中證稱：一七四之
          二六地號房屋本來起造人登記為她，但是房子蓋得太慢，她急著要房子就
          另外到其他地方買房子，所以就將這棟房子起造人登記給她母親卯○○，
          後來卯○○和寅○○是用這二棟房子向銀行貸款來繳購買房子之款項，辦
          貸款與被告乙○○無關等語，核與被告乙○○於審理中供述：卯○○、張
          荳樺利用買得房子辦理貸款是為了繳清購屋款項，與他的工程案並無關係
          等語相符，足認卯○○、寅○○用上開二棟房子向銀行辦理貸款，係其本
          身要繳納購屋款項之用，而非用於被告乙○○承包工程之用，自訴人以此
          論被告乙○○等人涉有詐欺，尚屬無據。再被告乙○○於審理中亦供稱：
          賣出二棟房屋所得一千二百萬元，第一戶就抵了債款二百萬元，第二戶連
          增建及送電器也差不多二百萬，再加上蓋房子所需資金，一千二百萬就差
          不多等語，並有上開工程各項工程之支出傳票及積欠工資清償同意書影本
          等在卷可按，參酌本件所擬興建之房屋戶數、積欠工人工資情形及所須支
          付之其他雜費等，是被告乙○○所稱出售房屋之款項均已投入工程興建等
          語，尚非無據，即自訴人此部分主張亦無法證明被告乙○○等人確有詐欺
          之犯行。
    （四）被告辛○○於審理中供陳：自訴人將資料交給我是要辦理過戶，她是向先
          前的代書取回權狀，後來結構體完成後通知自訴人兄弟提供印鑑證明，在
          自訴人方面拖了很久後才由承買人壬○○○到台北找自訴人要印鑑證明等
          語，此核與證人壬○○○於審理中證稱：自訴人兄弟曾先帶印鑑給辛○○
          ，但未齊全就由她上台北向自訴人要，她是自辛○○處帶印章至台北自訴
          人處辦理印鑑證明，癸○○遲不交出印鑑證明，所以她向自訴人兄弟表示
          ，數日後一定要將三人之印鑑備齊，幾天後自訴人三兄弟就將三人之印鑑
          帶到她家，該印鑑證明是為了辦理分割及過戶用的等語，及被告乙○○於
          審理中陳稱：自訴人兄弟將權狀交予辛○○時是為了分割土地，等到主體
          完成時，由辛○○、壬○○○通知自訴人補齊印章及印鑑證明，以便依約
          辦理土地過戶等語，均相吻合，且證人壬○○○確係向被告乙○○購買房
          屋等情，亦有壬○○○之女兒寅○○及媳姨卯○○所買賣契約書影本在卷
          可稽，是自訴人將印鑑、權狀等物交付給被告辛○○確係辦理土地過戶之
          用，自訴人推說被告四人未依契約規定通知自訴人云云，顯然不實，況本
          件證人壬○○○既係向被告乙○○購買上開房屋，而上開房屋亦登記予張
          黃彩之女兒寅○○及媳婦卯○○，則登記之事項與購買房屋之事實相符
          ，亦無使公務員登載不實之情事，是本案縱使有未依契約規定事前通知自
          訴人之情事，惟亦僅是違反契約之行為，自不得遽以認定被告四人等有偽
          造文書之犯行。
五、綜上所述，被告乙○○、丙○○、午○○雖未能及時完成本件合建工程，然此應
    屬民事債務不履行之問題，顯然與上開刑法詐欺取財罪之構成要件有間，自不得
    以該罪相繩，又被告乙○○、丙○○、午○○、辛○○將自訴人交付之印鑑、權
    狀等物為承買房屋之人辦理過戶，是依買賣房屋之情形而為，亦無偽造文書之情
    事。此外，復查無其他積極事證足認被告等有何自訴人所指訴之犯行，不能證明
    被告等犯罪，依法應諭知無罪之判決。
據上論斷，應依刑事訴訟法第三百四十三條、第三百零一條第一項，判決如主文。
中      華      民      國      九十      年      六    月    二十九    日
                                            臺灣雲林地方法院刑事第一庭
                                                法  官  劉  為  丕
右正本證明與原本無異。
如不服本判決，應於判決送達後十日內向本院提出上訴狀( 應附繕本 )。
                                                書記官  蕭  應  欽
中      華      民      國      九十      年      六    月    二十九    日


司法院資訊處製作；財團法人民間司法改革基金會備份。
